【裁判字號】    98,勞訴,173
【裁判日期】    990414
【裁判案由】    損害賠償
【裁判全文】
臺灣臺中地方法院民事判決             98年度勞訴字第173號
原      告  高敏壹
            高錦壹
兼上二人
法定代理人  康紅芳
共      同
訴訟代理人  華嘉遠  律師
原      告  高慶壹
法定代理人  張愛豔
被      告  豐禾鞋業股份有限公司
法定代理人  吳寬志
訴訟代理人  賴宜孜  律師
上列當事人間請求損害賠償事件，經本院於民國99年3月17日言
詞辯論終結，判決如下：
    主  文
原告之訴及假執行之聲請均駁回。
訴訟費用由原告負擔。
    事實及理由
壹、原告訴之聲明：被告應給付原告新臺幣(下同) 4,750,000元
    及自起訴狀繕本送達翌日起至清償日止按週年利率5％計算
    利息。並願供擔保，請准予宣告假執行。
貳、程序部分：
  一、按訴狀送達後，原告不得將原訴變更或追加他訴，但減縮
      應受判決事項之聲明者，不在此限，民事訴訟法第255條
      第1項第3款定有明文。查原告起訴原請求被告應給付原告
      5,910,000元，及自起訴狀繕本送達之翌日起至清償日止
      按週年利率5％計算之利息，嗣於訴狀送達後之民國98 年
      12月23日具狀將訴之聲明請求金額變更為：被告應給付原
      告4,750,000元，及自起訴狀繕本送達之翌日起至清償日
      止按週年利率百分之5計算之利息；核屬訴之聲明之減縮
      ，依前揭規定，本院自應予以准許。
  二、勞動基準法第59條之職業災害死亡補償，應屬於被保險人
      之遺屬所公同共有之權利，原告主張其上開權利受侵害而
      依勞工保險條例第72條或侵權行為法律規定請求損害賠償
      ，應屬固有必要共同訴訟，惟高天純之子高慶壹無正當理
      由而拒絕同為原告，業經本院依原告之聲請，以裁定命追
      加為原告，是本件原告當事人適格應已補正而合法，合先
      敘明。
  三、按言詞辯論期日，當事人之一造不到場者，得依到場當事
      人之聲請，由其一造辯論而為判決，民事訴訟法第385條
      第1項前段定有明文。原告高慶壹經合法通知，未於歷次
      言詞辯論期日到場，查無民事訴訟法第386條各款所列情
      形，爰依被告聲請為一造辯論判決。
參、原告起訴主張：原告康紅芳為訴外人高天純之配偶，原告高
    敏壹、高錦壹、高慶壹為高天純之子女。高天純生前自96年
    12月26日受僱於被告公司，經被告公司派往大陸廣東省順德
    市陳村鎮之「三發鞋業有限公司」廠服務，薪資為每月
    150,000元，由在臺灣之被告支付，並投保健勞保，食宿亦
    由被告負擔。高天純以前開廠區為家，24小時住在廠區3樓
    之宿舍。97年6月26日晚上，高天純應上司王奎儼執行長要
    求陪同與四家廠商應酬，應酬費用由公司支付。嗣因高天純
    不勝酒力，王奎儼遂令2名保全人員護送高天純回工廠宿舍
    ，詎回到工廠3樓宿舍後，高天純竟墜樓死亡。本件高天純
    係應被告之執行長之指揮、監督前往應酬，為履行公司所交
    辦之業務，回宿舍途中屬上、下班之職災範圍；高天純吃、
    住皆在工廠，並以廠為家，而宿舍位於工作場所樓上，足見
    安全設施不周而造成本件事故，是高天純之死亡符合職災之
    條件，高天純平均工資每月150,000元，依勞工保險投保薪
    資分級表，投保薪資最高可達43,900元，喪葬費、遺屬津貼
    合計45個基數，（計算式43,900×45＝1,975,500）原告原
    得請領喪葬費、遺屬津貼合計1,975,500元之補助，然因被
    告違反勞工保險條例，短報高天純之薪資投保勞保，致原告
    僅領得勞保給付840,000元，原告方面已領得之身故保險金
    2,000,000元，同意抵充，爰依法請求被告應賠償原告4,750
    ,000元〔計算式：（150000×45）-2000000＝0000000 ）。
    至於因被告公司將高天純勞保以多報少所致生損害部分（
    0000000-000000＝0000000），則不能以此身故保險金
    2,000,000元（及利息37972元）抵銷，併此補充說明。
肆、被告則以：高天純自96年12月26日開始任職於大陸三發鞋業
    有限公司（被告另一子公司）擔任研發副總一職，於3個月
    的試用期間，確由被告公司代為聘任，但試用期滿後（即97
    年3月25日後）則轉由被告所投資之大陸廣東省順德村陳村
    鎮豐本鞋業有限公司（下稱豐本公司）聘任，報酬亦由豐本
    公司所支付，其所擔任之職位為副總，代表投資股東於子公
    司進行管理決策，非適用勞動基準法之勞工，與被告公司間
    之法律關係為委任關係而非僱傭關係。被告公司以每月2萬
    4,000元之報酬，請高天純於休假回臺灣時，向董事會報告
    關係企業之營運情形，惟休假回臺之時間，向來均由高天純
    自行決定。高天純平日與客戶之餐敘，亦有高度的自主權，
    被告不曾干預，故案發當天之聚餐應屬私人餐敘活動，純屬
    意外事故，並非職業災害。高天純於意外當天即97年6月26
    日夜間10點多回到廠內，因酒醉而由保全人員攙扶到位於行
    政大樓3樓之寢室，但高天純又自行離開寢室並離開行政大
    樓到工廠大門口的保安室。當夜高天純在行政大樓附近不停
    地走來走去了好一陣子，至約12點多才由3名保全人員護送
    回寢室，但高天純回寢室後由兩名保全人員在寢室門口守候
    。高天純原本脫下衣服準備要休息，但卻又突然發狂似地赤
    裸著上身推開保安人員，衝出房間後快步穿越15米的中廊，
    一躍而過3樓之中庭欄杆，縱身跳下而身亡。被告於高天純
    發生墜樓身亡事故後，協助原告處理相關後事，為原告支出
    全程司機接送、代墊機票、旅館、遺體儲存等，亦支出委請
    法師、齋姑誦經做法事、佈置靈堂等，相關代墊之費用總計
    10萬9,059元整；另原告於98年2月24日領得意外保險金
    2,037,972元(含利息37,972元，身故保險金2,000,000元)，
    而上開保險係由被告擔任要保人，並負擔全部保險費，是該
    代墊費用及保險金被告均得主張抵銷等語資為抗辯，並為聲
    明請求駁回原告之訴及假執行之聲請，如受不利判決，願供
    擔保請准宣告免為假執行。
伍、本件關鍵之爭執：
  一、本件事故是否屬職業災害之範圍？
  二、被告是否有將死者之薪資以多報少？
陸、得心證之理由：
  一、關於上開爭點一：
    (一)按職業災害，謂勞工就業場所之建築物、設備、原料、材
      料、化學物品﹑氣體﹑蒸氣﹑粉塵等或作業活動及其他職
      業上原因引起之勞工疾病、傷害、殘廢或死亡。勞工安全
      衛生法第2條第3項定有明文，另以勞動基準法「職業災害
       」之認定基準，學說上固有相當因果關係說、保護法的
      因果關係說及相關的判斷說之分，惟通說均採相當因果關
      係說，依此說「職業災害」，必須在勞工所擔任之「業務
       」與「災害」之間有密接關係存在。所謂密接關係即指
      「災害」必須係被認定為業務內在或通常伴隨的潛在危險
      的現實化。又職業災害補償的本質亦屬損失填補的一種型
      態，故職業災害，必須業務和勞工的傷病之間有一定因果
      關係存在為必要。所謂「業務」即意味著「勞工基於勞動
      契約在雇主支配下的勞動過程」（學者稱之為業務遂行性
      ）。又所謂「一定因果關係」（學者稱之為業務起因性）
      ，指以傷病所發生之一切不可欠缺的條件為基礎，依經驗
      法則判斷業務和傷病之間具有相當的因果關係。
    (二)復按當事人主張有利於己之事實，就其事實有舉證之責任
      ，民事訴訟法第277條前段定有明文。原告主張其因高天
      純職業災害而死亡，為被告否認，其舉證責任分配法則，
      關於高天純之死亡屬職業災害須具備「業務遂行性」、「
      業務起因性」等要件部分，自應由原告負舉證之責，是以
      原告應就高天純墜樓身亡係依勞動契約在被告支配下提供
      勞務所發生，及該災害與業務間具因果關係之事實負舉證
      責任。
    (三)查高天純於97年6月27日凌晨零時許自廣東省佛山市順德
      區豐本公司行政大樓3樓墜樓身亡，有廣東省佛山市公安
      局順德分局陳村派出所刑警中隊及刑警大隊所出具之證明
      在卷可稽，為兩造所不爭，原告固主張高天純之死亡，係
      因被告執行長王奎儼命高天純陪同應酬，復未提供高天純
      安全之就業場所，致其因不勝酒力而自3樓墜落，為被告
      所否認，是應由原告對於高天純之飲酒行為具有業務遂行
      性，亦即高天純是在被告執行長王奎儼監督權行使控制之
      下或懼於其權限或係基於執行職務而前往飲酒一節負舉證
      責任，惟原告始終未能舉證以實其說，其舉證責任即有未
      盡，況斯時非上班時間，觀諸原告所提之高天純於豐禾鞋
      業股份有限公司之在職證明，可知高天純所擔任者為研發
      部副總經理，足認其對於執行職務之方式具有自主權，對
      於王奎儼之邀約應能自行決定是否參加，難遽推論其與王
      奎儼一同聚餐、飲酒，係受指揮監督而為，自難謂高天純
      當時係處於「勞工基於勞動契約在雇主支配下之勞動過程
      」，殊無業務遂行性可言。至原告另以高天純搭公務車回
      宿舍，而推論該次飲酒之行為具有業務遂行性，惟高天純
      縱使搭乘公務車，充其量僅能證明被告有提供高天純使用
      公務車之福利，並不足據以證明此係經被告指定之應酬活
      動，或受被告指派之執行職務行為。且高天純搭乘公務車
      輛，於下班期間往返飲酒場所與宿舍間此一事實，適足彰
      顯其身份與一般「勞工」之差異及其參與之「應酬」行為
      ，非屬「勞工」職務範疇。自更遑論飲酒致醉所生後續事
      實（墜樓身亡）與「勞工」職務範疇有何相當因果關係可
      言。
    (四)再查高天純係由位於3樓之宿舍區中庭，越過欄杆墜至1樓
      身亡，如前所述，高天純與王奎儼飲酒、聚餐回到廠房後
      ，已由保安人員護送回寢室（此由兩造不爭執之公務車出
      進紀錄表中載明當晚10時39分即已返還可證），惟高天純
      在之後次日凌晨零時許，才突然脫掉自己之衣服，並轉身
      推開站在門口之保安人員仇繼光，朝房外快步走去，保安
      人員亦旋即追出，緊跟在後，詎高天純突然以雙手抓住中
      庭欄杆，並以右腳跨上欄杆後便往下墜落，保安人員李雄
      信旋即用手試圖拉住高天純，但仍沒抓住，高天純因而墜
      至1樓等情，有廣東省佛山市順德區保安服務有限公司之
      保安班長顏潘義所出具之職務報告書在卷可稽，復參酌兩
      造所不爭執之工廠廠區簡圖，高天純之房間距離中庭長達
      17公尺，保安人員既已將高天純護送回房，高天純竟又離
      開房間前往中庭，途中保安人員雖緊跟在後，然因高天純
      之身材壯碩，保安人員無法阻擋，而發生高天純越過至少
      有94公分高之欄杆，導致墜樓之意外，由該意外之發生之
      時間、地點觀之，均難謂係因被告廠區安全設施不周所引
      起，且與其業務間並無一定因果關係之存在，自不足認定
      有業務起因性。
    (五)綜上，原告主張高天純係因參加被告執行長所指定之應酬
      活動，而於返回宿舍後發生墜樓事故，屬職業災害之範圍
      ，尚屬無據。
  二、關於上開爭點二：
    (一)按投保單位違背本條例規定，將投保薪資金額以多報少
       或以少報多者，自事實發生之日起按其短報或多報之保
       險費金額，處以二倍罰鍰，並追繳其溢領給付金額。勞
       工因此所受損失應由投保單位賠償之，勞工保險條例第
       72條第2項定有明文。
    (二)經查，被告公司所支付予高天純之月薪，為每月24,000元
      ，此有高天純新店中央郵局存簿（帳號03115*********）
      影本、高天純薪資請領清單影本各1張及薪資扣繳憑單影
      本2張在卷，而被告以該薪資額為高天純投保，有勞工保
      險被保險人資料表可參。原告主張高天純每月薪資
      150,000元，被告短報高天純之薪資投保勞保致原告受有
      損害，並提出高天純於被告公司之試用合約書、在職證明
      及兆豐銀行寶成分行（帳號21410******）之存簿影本為
      據，然此僅能證明高天純試用合約所定於試用期間之月薪
      及高天純生前受僱於被告公司，仍難以證明試用期滿後，
      經由合意約定由其他公司經網路銀行匯入高天純於兆豐銀
      行帳戶之款項部分，仍為被告公司所支付高天純之「薪資
      」，且仍需依法（在投保薪資上限43,900元與被告給付高
      天純薪資25,000之差額內）投保，否則何以在高天純生前
      自試用合約期滿之97年3月26日起，至高天純死亡之97年6
      月26日期間，高天純本人均不就此違法情事提出異議？是
      原告主張被告未據實投保，有高薪低報違法情事，尚難採
      信。至於高天純於上開期間是否同時受僱於被告公司及其
      他公司（豐本鞋業有限公司或三發鞋業有限公司），及該
      其他公司有無本件原告主張之違法情事，因該其他公司並
      非本件當事人，自非本件所應審究，併此敘明。
    (三)原告未受有損害：
      1.按被保險人在保險有效期間死亡時，除由支出殯葬費之
        人請領喪葬津貼外，遺有配偶、子女、父母、祖父母、
        受其扶養之孫子女或受其扶養之兄弟、姊妹者，得請領
        遺屬年金給付。前二條所定喪葬津貼、遺屬年金及遺屬
        津貼給付標準如下：一、喪葬津貼：按被保險人平均月
        投保薪資一次發給五個月。三、遺屬津貼：參加保險年
        資合計已滿二年者，按被保險人平均月投保薪資發給三
        十個月。勞工保險條例第63條第2項、第63條之2第1項
        第1款、第3款定有明文。
      2.原告主張受有4,750,000元之損害，無非以被告短報高
        天純薪資及高天純因職業災害而死亡，然其死亡，非因
        職業災害所致，已如前述，是原告僅得依前揭規定，請
        領普通意外死亡之喪葬費及遺屬津貼給付合計840,000
        元〔計算式：24,000 X（30＋5）＝840,000〕查原告已
        於98年5月21日領得前揭款項，為原告所自承，並有勞
        工保險局98年12月2日保給命字第09860915870號函足參
        ，原告已獲相當之勞保理賠金額（除此840,000元外，
        尚有2,000,000元身故保險金及利息37,972元，三筆合
        計共2,877,972元），是足認原告主張伊等仍有損失
        4,750,000元 ，尚屬無據，不應准許。
柒、綜上，本件高天純之死亡非屬職業災害，且被告無高薪低報
    為其投保勞保之情事，原告依勞動基準法第72條第2項之規
    定請求被告賠償4,750,000元之損失，並加計法定遲延利息
    ，洵屬無據，應予駁回，其訴既經駁回，其假執行之聲請，
    亦同失依附，應併予駁回之。
捌、結論：本件原告之訴無理由，依民事訴訟法第85條第1項、
    第78 條，判決如主文。
中    華    民    國    99    年    4    月    14    日
                  民事第三庭  法  官  曹宗鼎
上正本係照原本作成。
如對本判決上訴，須於送達後20日內，向本院提出上訴狀。
中    華    民    國    99    年    4    月    14    日
                              書記官  黃惠閔

司法院資訊處製作；財團法人民間司法改革基金會備份。
